# Redes neuronales {#neural-nets}

<!-- Capítulo \@ref(neural-nets) -->

```{r global-options, include=FALSE}
source("_global_options.R")
```

<!-- 
---
title: "Redes neuronales"
author: "Aprendizaje estadístico (UDC)"
date: "Máster en Técnicas Estadísticas"
bibliography: "aprendizaje.bib"
link-citations: yes
output: 
  bookdown::html_document2:
    pandoc_args: ["--number-offset", "7,0"]
    toc: yes 
    # mathjax: local            # copia local de MathJax
    # self_contained: false     # dependencias en ficheros externos
header-includes:
- \setcounter{section}{7}
---

bookdown::preview_chapter("08-redes_neuronales.Rmd")
knitr::purl("08-redes_neuronales.Rmd", documentation = 2)
knitr::spin("08-redes_neuronales.R",knit = FALSE)
-->

Las redes neuronales [@mcculloch1943logical], también conocidas como redes de neuronas artificiales (*artificial neural network*; ANN), son una metodología de aprendizaje supervisado que destaca porque da lugar a modelos con un número muy elevado de parámetros, adecuada para abordar problemas con estructuras subyacentes muy complejas, pero de muy difícil interpretación. 
Con la aparición de las máquinas de soporte vectorial y del *boosting*, las redes neuronales perdieron popularidad, pero en los últimos años la han recuperado, sobre todo gracias al incremento de las capacidades de computación.
El diseño y el entrenamiento de una red neuronal suele requerir de más tiempo y experimentación, y también de más experiencia, que otros algoritmos de aprendizaje estadístico. 
Además, el gran número de hiperparámetros lo convierte en un problema de optimización complicado.
En este capítulo se va a hacer una breve introducción a esta metodología; para poder emplearla con solvencia en la práctica, sería muy recomendable profundizar más en ella [por ejemplo, en @chollet2018deep, se puede encontrar un tratamiento detallado].

En los métodos de aprendizaje supervisado se realizan una o varias transformaciones del espacio de las variables predictoras buscando una representación *óptima* de los datos, para así poder conseguir una buena predicción. 
Los modelos que realizan una o dos transformaciones reciben el nombre de modelos superficiales (*shallow models*). 
Por el contrario, cuando se realizan muchas transformaciones se habla de aprendizaje profundo (*deep learning*). 
No nos debemos dejar engañar por la publicidad: que un aprendizaje sea profundo no significa que sea mejor que el superficial. 
Aunque es verdad que ahora mismo la metodología que está de moda son las redes neuronales profundas (*deep neural networks*), hay que ser muy consciente de que dependiendo del contexto será más conveniente un tipo de modelos u otro. 
Esta metodología resulta adecuada para problemas muy complejos, pero no tanto para problemas con pocas observaciones o pocos predictores. 
Hay que tener en cuenta que no existe ninguna metodología que sea "transversalmente" la mejor [lo que se conoce como el teorema *no free lunch*, @wolpert1997no]. 

Una red neuronal básica, como la representada en la Figura \@ref(fig:nnet-def), va a realizar dos transformaciones de los datos, y por tanto es un modelo con tres capas: una capa de entrada (*input layer*) consistente en las variables originales $\mathbf{X} = (X_1,X_2,\ldots, X_p)$, otra capa oculta (*hidden layer*) con $M$ nodos, y la capa de salida (*output layer*) con la predicción (o predicciones) final $m(\mathbf{X})$. 

(ref:nnet-def) Diagrama de una red neuronal. 

```{r nnet-def,echo=FALSE, results='hide', fig.dim=c(7, 4), fig.cap='(ref:nnet-def)'}
# library(NeuralNetTools)
# data(neuraldat)
data(neuraldat, package = "NeuralNetTools")
# mod <- nnet::nnet(Y1 ~ X1 + X2 + X3, data = neuraldat, size = 4, linout = TRUE)
# NeuralNetTools::plotnet(mod)
oldpar <- par(mar = c(0, 1, 1, 1) + 0.1)
mod <- nnet::nnet(cbind(Y1, Y2) ~ X1 + X2 + X3, data = neuraldat, size = 4, linout = TRUE)
NeuralNetTools::plotnet(mod)
par(oldpar)
```

Para que las redes neuronales tengan un rendimiento aceptable se requiere disponer de tamaños muestrales grandes, debido a que son modelos hiperparametrizados (y por tanto de difícil interpretación). 
El ajuste de estos modelos puede requerir mucho tiempo de computación, incluso si están implementados de forma muy eficiente (por ejemplo, empleando computación en paralelo con GPUs), y solo desde fechas recientes es viable utilizarlos con un número elevado de capas (*deep neural networks*).
Además, las redes neuronales son muy sensibles a la escala de los predictores, por lo que requieren de un preprocesado para su homogeneización; y pueden presentar problemas de colinealidad.

Una de las fortalezas de las redes neuronales es que sus modelos son muy robustos frente a predictores irrelevantes. 
Esto la convierte en una metodología muy interesante cuando se dispone de datos de dimensión muy alta. 
Otros métodos requieren un preprocesado muy costoso, pero las redes neuronales lo realizan de forma automática en las capas intermedias, que de forma sucesiva se van centrado en los aspectos relevantes de los datos. 
Y una de sus debilidades es que conforme aumentan las capas se hace más difícil la interpretación del modelo, hasta convertirse en una auténtica caja negra.

Hay distintas formas de construir redes neuronales. 
La básica recibe el nombre de *feedforward* (o también *multilayer perceptron*). 
Otras formas, con sus campos de aplicación principales, son:

- *Convolutional neural networks* para reconocimiento de imagen y vídeo. 

- *Recurrent neural networks* para reconocimiento de voz.

- *Long short-term memory neural networks* para traducción automática.


## Single-hidden-layer feedforward network

La red neuronal más simple es la *single-hidden-layer feedforward network*, también conocida como *single layer perceptron*. 
Se trata de una red feedforward con una única capa oculta que consta de $M$ variables ocultas $h_m$ (los nodos que conforman la capa, también llamados unidades ocultas). 
Cada variable $h_m$ es una combinación lineal de las variables predictoras, con parámetros $\omega_{jm}$ (los parámetros $\omega_{0m}$ reciben el nombre de parámetros *sesgo*)
$$\omega_{0m} + \omega_{1m} x_1 + \omega_{2m} x_2 + \ldots + \omega_{pm} x_p$$
transformada por una función no lineal $\phi$, denominada *función de activación*, típicamente la función logística (ver Sección \@ref(notacion)); la idea sería que cada neurona "aprende" un resultado binario.
De este modo tenemos que
$$h_{m}(\mathbf{x}) = \phi\left( \omega_{0m} + \omega_{1m} x_1 + \omega_{2m} x_2 + \ldots + \omega_{pm} x_p \right)$$

En regresión, el modelo final es una combinación lineal de las variables ocultas
$$m(\mathbf{x}) = \gamma_0 + \gamma_1 h_1 + \gamma_2 h_2 + \ldots + \gamma_M h_M$$
aunque también se puede considerar una función de activación en el nodo final, para adaptar la predicción a distintos tipos de respuestas, y distintas funciones de activación en los nodos intermedios[^nnet-1].
Una bastante utilizada es la función bisagra definida en la Sección \@ref(mars), denominada *ReLU* (*Rectified linear unit*) en este contexto.
En la siguiente sección se describirá el caso de clasificación.

[^nnet-1]: Para un listado de distintas funciones de activación, ver por ejemplo [https://en.wikipedia.org/wiki/Activation_function](https://en.wikipedia.org/wiki/Activation_function).

<!-- https://www.geeksforgeeks.org/activation-functions-neural-networks/ -->

Por tanto, el modelo $m$ es un modelo de regresión no lineal en dos etapas con $M(p + 1) + M + 1$ parámetros (también llamados *pesos*). 
Por ejemplo, con 200 variables predictoras y 10 variables ocultas, hay nada menos que 2021 parámetros. 
Como podemos comprobar, incluso con el modelo más sencillo y una cantidad moderada de variables predictoras y ocultas, el número de parámetros a estimar es muy grande. 
Por eso decimos que estos modelos están hiperparametrizados. 

La estimación de los parámetros (el aprendizaje) se realiza minimizando una función de pérdidas, típicamente la suma de los residuos al cuadrado ($\mbox{RSS}$). 
La solución exacta de este problema de optimización suele ser imposible en la práctica, al tratarse de un problema no convexo, por lo que se resuelve mediante un algoritmo heurístico de descenso de gradientes (que utiliza las derivadas de las funciones de activación), llamado en este contexto *backpropagation* [@werbos1974new], que va a converger a un óptimo local, pero difícilmente al óptimo global. 
Por este motivo, el modelo resultante va a ser muy sensible a la solución inicial, que generalmente se selecciona de forma aleatoria con valores próximos a cero (si se empezase dando a los parámetros valores nulos, el algoritmo no se movería). 
El algoritmo va tratando los datos de entrenamiento por lotes (de 32, 64...) llamados *batch*, y recibe el nombre de *epoch* cada vez que el algoritmo completa el procesado de todos los datos; por tanto, el número de *epochs* es el número de veces que el algoritmo procesa la totalidad de los datos.

Una forma de mitigar la inestabilidad de la estimación del modelo es generando muchos modelos (que se consiguen con soluciones iniciales diferentes) y promediando las predicciones; otra alternativa es utilizar *bagging*. 
El algoritmo depende de un parámetro en cada iteración, que representa el ratio de aprendizaje (*learning rate*). 
Por razones matemáticas, se selecciona una sucesión que converja a cero. 

Otro problema inherente a la heurística de tipo gradiente es que se ve afectada negativamente por la correlación entre las variables predictoras. 
Cuando hay correlaciones muy altas, es usual preprocesar los datos, o bien eliminando variables predictoras o bien utilizando PCA.

Naturalmente, al ser las redes neuronales unos modelos con tantos parámetros tienen una gran tendencia al sobreajuste. 
Una forma de mitigar este problema es implementar la misma idea que se utiliza en la regresión *ridge* de penalizar los parámetros y que en este contexto recibe el nombre de reducción de los pesos (*weight decay*)
$$\mbox{min}_{\boldsymbol{\omega}, \boldsymbol{\gamma}}\ \mbox{RSS} + 
\lambda \left(\sum_{m=1}^M \sum_{j=0}^p \omega_{jm}^2 + \sum_{m=0}^M \gamma_m^2
\right)$$

En esta modelización del problema, hay dos hiperparámetros cuyos valores deben ser seleccionados: el parámetro regularizador $\lambda$ (con frecuencia un número entre 0 y 0.1) y el número de nodos $M$. 
Es frecuente seleccionar $M$ a mano (un valor alto, entre 5 y 100) y $\lambda$ por validación cruzada, confiando en que el proceso de regularización forzará a que muchos pesos (parámetros) sean próximos a cero. 
Además, al depender la penalización de una suma de pesos, es imprescindible que sean comparables, es decir, hay que reescalar las variables predictoras antes de empezar a construir el modelo.

La extensión natural de este modelo es utilizar más de una capa de nodos (variables ocultas). 
En cada capa, los nodos están *conectados* con los nodos de la capa precedente.

Observemos que el modelo single-hidden-layer feedforward network tiene la misma forma que el modelo *projection pursuit regression* (Sección \@ref(ppr)), sin más que considerar $\alpha_m = \omega_m/\| \omega_m \|$, con $\omega_m = (\omega_{1m}, \omega_{2m}, \ldots, \omega_{pm})$, y
$$g_m (\alpha_{1m}x_1 + \alpha_{2m}x_2 + \ldots + \alpha_{pm}x_p) = 
\gamma_m \phi(\omega_{0m} + \omega_{1m} x_1 + \omega_{2m} x_2 + \ldots + \omega_{pm} x_p)$$
Sin embargo, hay que destacar una diferencia muy importante: en una red neuronal, el analista fija la función $\phi$ (lo más habitual es utilizar la función logística), mientras que las funciones *ridge* $g_m$ se consideran como funciones no paramétricas desconocidas que hay que estimar.


## Clasificación con ANN

En un problema de clasificación con dos categorías, si se emplea una variable binaria para codificar la respuesta, bastará con considerar una función logística como función de activación en el nodo final (de esta forma se estará estimando la probabilidad de éxito). 
En el caso general, en lugar de construir un único modelo $m(\mathbf{x})$, se construyen tantos como categorías, aunque habrá que seleccionar una función de activación adecuada en los nodos finales, típicamente la función *softmax* (ver Sección \@ref(notacion)).

Por ejemplo, en el caso de una single-hidden-layer feedforward network, para cada categoría $i$, se construye el modelo $T_i$ como ya se explicó antes
$$T_i(\mathbf{x}) = \gamma_{0i} + \gamma_{1i} h_1 + \gamma_{2i} h_2 + \ldots + \gamma_{Mi} h_M $$
y a continuación se transforman los resultados de los $k$ modelos para obtener estimaciones válidas de las probabilidades
$$m_i(\mathbf{x}) = \tilde{\phi}_i (T_1(\mathbf{x}), T_2(\mathbf{x}),\ldots, T_k(\mathbf{x})) $$
donde $\tilde{\phi}_i$ es la función softmax
$$\tilde{\phi}_i (s_1,s_2,\ldots,s_k) = \frac{e^{s_i}}{\sum_{j=1}^k e^{s_j}}$$

Como criterio de error se suele utilizar la *entropía*, aunque se podrían considerar otros. 
Desde este punto de vista, la regresión logística (multinomial) sería un caso particular.


## Implementación en R

Hay numerosos paquetes que implementan redes neuronales, aunque por simplicidad utilizaremos el paquete `r cite_cran(nnet)` [@MASS] que implementa redes neuronales *feedfordward* con una única capa oculta y está incluido en el paquete base de R. 
Para el caso de redes más complejas se puede utilizar, por ejemplo, el paquete `r cite_pkg(neuralnet)` [@R-neuralnet], pero en el caso de grandes volúmenes de datos o aprendizaje profundo la recomendación sería emplear paquetes computacionalmente más eficientes (con computación en paralelo empleando CPUs o GPUs) como `r cite_pkg_("keras", "https://keras.rstudio.com")`, `r cite_pkg_("h2o", "https://github.com/h2oai/h2o-3")` o `r cite_pkg_("sparlyr", "https://spark.rstudio.com/")`, entre otros.

La función principal `r cite_fun(nnet, nnet)` se suele emplear con los siguientes argumentos:

```{r eval=FALSE}
nnet(formula, data, size, Wts, linout = FALSE, skip = FALSE, 
     rang = 0.7, decay = 0, maxit = 100, ...)
```

* `formula` y `data` (opcional): permiten especificar la respuesta y las variables predictoras de la forma habitual (p.&nbsp;g.ej. `respuesta ~ .`; también implementa una interfaz con matrices `x` e `y`). 
Admite respuestas multidimensionales (ajustará un modelo para cada componente) y categóricas (las convierte en multivariantes si tienen más de dos categorías y emplea softmax en los nodos finales).
Teniendo en cuenta que por defecto los pesos iniciales se asignan al azar (`Wts <- runif(nwts, -rang, rang)`), la recomendación sería reescalar los predictores en el intervalo $[0, 1]$, sobre todo si se emplea regularización (`decay > 0`).

* `size`: número de nodos en la capa oculta.

* `linout`: permite seleccionar la identidad como función de activación en los nodos finales; por defecto `FALSE` y empleará la función logística o softmax en el caso de factores con múltiples niveles (si se emplea la interfaz de fórmula, con matrices habrá que establecer `softmax = TRUE`).

* `skip`: permite añadir pesos adicionales entre la capa de entrada y la de salida (saltándose la capa oculta); por defecto `FALSE`.

* `decay`: parámetro $\lambda$ de regularización de los pesos (*weight decay*); por defecto 0. 
Para emplear este parámetro los predictores deberían estar en la misma escala.

* `maxit`: número máximo de iteraciones; por defecto 100.  	

Como ejemplo consideraremos el conjunto de datos `earth::Ozone1` empleado en el capítulo anterior:

```{r }
data(ozone1, package = "earth")
df <- ozone1
set.seed(1)
nobs <- nrow(df)
itrain <- sample(nobs, 0.8 * nobs)
train <- df[itrain, ]
test <- df[-itrain, ]
```

En este caso, emplearemos el método `"nnet"` de `caret` para preprocesar los datos y seleccionar el número de nodos en la capa oculta y el parámetro de regularización.
Como `caret` emplea las opciones por defecto de `nnet()` (diseñadas para clasificación),
estableceremos `linout = TRUE`^[La alternativa sería transformar la respuesta a rango 1.] y aumentaremos el número de iteraciones (aunque seguramente siga siendo demasiado pequeño).

```{r nnet-cv}
library(caret)
# getModelInfo("nnet") # Encuentra 10 métodos con "nnet"
modelLookup("nnet")

tuneGrid <- expand.grid(size = 2*1:5, decay = c(0, 0.001, 0.01))
set.seed(1)
caret.nnet <- train(O3 ~ ., data = train, method = "nnet",
                    preProc = c("range"), # Reescalado en [0,1]
                    tuneGrid = tuneGrid,
                    trControl = trainControl(method = "cv", number = 10), 
                    linout = TRUE, maxit = 200, trace = FALSE)
```

En este caso se seleccionaron 4 nodos en la capa oculta y un valor de 0.01 para el parámetro de regularización `r cite_fig(nnet-cv-fig)`.

(ref:nnet-cv) Selección de los hiperparámetros asociados a una red neuronal (el número de nodos  y el parámetro de regularización) mediante  un criterio de error RMSE calculado por validación cruzada.
 
```{r nnet-cv-fig, fig.dim = c(8, 6), out.width=fowidth(5), fig.cap='(ref:nnet-cv)'}
ggplot(caret.nnet, highlight = TRUE)
```

A continuación, analizamos el modelo resultante con el método `summary()`:

```{r }
summary(caret.nnet$finalModel)
```

que muestra los valores de los pesos (45 en total).
Aunque suele ser preferible representarlo gráficamente, empleando el paquete `NeuralNetTools`  [@R-NeuralNetTools], ver Figura \@ref(fig:nnet-model):

```{r eval=FALSE}
library(NeuralNetTools)
plotnet(caret.nnet$finalModel)
```

(ref:nnet-model) Representación de la red neuronal ajustada (generada con el paquete `NeuralNetTools`; con colores y grosores según el signo y magnitud de los pesos). 

```{r nnet-model, echo=FALSE, results='hide', fig.dim=c(7, 5), fig.cap='(ref:nnet-model)'}
library(NeuralNetTools)
old.par <- par(mar = c(bottom = 1, left = 2, top = 2, right = 3), xpd = NA)
plotnet(caret.nnet$finalModel)
par(old.par)
```

Por último, evaluamos las predicciones en la muestra de test:

```{r}
pred <- predict(caret.nnet, newdata = test)
obs <- test$O3
library(mpae)
accuracy(pred, obs)
```

y las representamos gráficamente `r cite_fig(nnet-pred)`:

(ref:nnet-pred) Observaciones frente a predicciones (en la muestra de test) con la red neuronal ajustada.

```{r nnet-pred,echo=TRUE, results='hide', fig.height=4, fig.width=7, fig.cap='(ref:nnet-pred)'}
pred.plot(pred, obs, xlab = "Predicción", ylab = "Observado")
```

<!-- Pendiente: parámetros red neuronal -->

::: {.exercise #bodyfat-nnet}

Continuando con el conjunto de datos [`mpae::bodyfat`](https://rubenfcasal.github.io/mpae/reference/bodyfat.html) empleado en capítulos anteriores, particiona los datos y ajusta una red neuronal para predecir el porcentaje de grasa corporal (`bodyfat`), mediante el método `nnet` de `caret`:

a) Fija el parámetro de penalización `decay = 0.001` y selecciona el número
   de nodos en la capa oculta `size = 2:5` mediante validación 
   cruzada con 10 grupos, considerando un máximo de 125 iteraciones en el 
   algoritmo de aprendizaje.

b) Representa gráficamente la red obtenida e indica el número de parámetros 
   del modelo.

c) Evalúa su precisión en la muestra de test y compara los resultados con 
   los obtenidos en la Sección \@ref(eval-rlm) o en ejercicios anteriores. 
    
:::    

 
::: {.exercise #nnet-multinom}

Continuando con el Ejercicio \@ref(exr:knn-multinom), que empleaba el conjunto de datos `iris` como ejemplo de un problema de clasificación multiclase, utiliza el método `nnet` de `caret` para clasificar la especie de lirio (`Species`) a partir de las dimensiones de los sépalos y pétalos de sus flores.
Considera el 80&#8239;% de las observaciones como muestra de aprendizaje y el 20&#8239;% restante como muestra de test.
Fija el parámetro de regularización de los pesos `decay = 0.001` y selecciona el número de nodos en la capa oculta `size = seq(2, 10, by = 2)` de forma que se minimice el error de clasificación de validación cruzada con 10 grupos.
Representa gráficamente la red obtenida e indica el número de parámetros del modelo.
Finalmente, evalúa la precisión de las predicciones en la muestra test. 

:::
